【裁判字號】    97,上易,2608
【裁判日期】    971211
【裁判案由】    毒品危害防制條例
【裁判全文】
臺灣高等法院刑事判決                97年度上易字第2608號
  上  訴  人  臺灣臺北地方法院檢察署檢察官
  上  訴  人
  即  被  告  甲○○
  選任辯護人  薛欽峰律師
              楊宗翰律師
上列上訴人因違反毒品危害防制條例案件，不服臺灣臺北地方法
院97年度易字第900號，中華民國97年9月19日第一審判決（起訴
案號：臺灣臺北地方法院檢察署97年度毒偵字第391號），提起
上訴，本院判決如下：
    主  文
原判決撤銷。
甲○○無罪。
    理  由
一、公訴意旨略以：被告甲○○與有多項竊盜及販賣、施用毒品
    安非他命前科紀錄之舊識陳敏偉（另案審理中）往來密切，
    於民國（下同）97年 1月18日中午，被告甲○○經陳敏偉電
    邀，騎乘車牌號碼A2R－967號重型機車，至臺北縣永和市某
    不詳處所與陳敏偉見面，斯時陳敏偉正以行動電話與某不詳
    之人通話，談話內容言及陳敏偉問對方「你要多少」等可疑
    為販毒用語，而陳敏偉通話後，即請求被告甲○○以機車載
    其前往臺北市找該姓名不詳之友人，並將置有第一級毒品海
    洛因、第二級毒品安非他命及吸食器、磅秤、分裝袋等物之
    側背背包交由被告甲○○背負，被告甲○○聽聞陳敏偉上開
    通話，得預見陳敏偉可能從事販毒，應攜有毒品，惟其礙於
    情面，竟仍接受陳敏偉請託，而基於單純持有之犯意，幫忙
    背負該背包而持有前述第一級毒品海洛因及第二級毒品安非
    他命，陳敏偉並自行將另一背包置於機車置物箱內，旋由陳
    敏偉騎乘機車附載被告甲○○，經永福橋往臺北市區行駛，
    於同日下午1時45分許，途經臺北市○○區○○路三段249號
    前，適有警察在路上執行路檢勤務，陳敏偉見狀即迴轉機車
    反向加速逃離，執勤警員蔡青谷立即騎乘機車自後追捕，至
    羅斯福路四段、基隆路口，始將其二人機車攔下，並要求二
    人至路旁出示證件，惟其二人均未立即配合出示證件，陳敏
    偉且出言咆哮，警員蔡青谷即以無線電呼叫支援，陳敏偉及
    被告甲○○見在場警員僅有 1名，認有機可乘，即分頭逃竄
    ，陳敏偉往基隆路方向，被告甲○○則往羅斯福路四段 196
    巷口逃跑，警員蔡青谷與趕到現場之支援警力在上開 196巷
    口攔下被告甲○○，而陳敏偉則逃逸無蹤，經警在被告甲○
    ○身上背包內，當場查獲其持有之第一級毒品海洛因 1包（
    毛重0.32公克）、第二級毒品安非他命3包（毛重計16.23公
    克）及吸食器 1組、磅秤1個、分裝袋1包，另在機車置物箱
    之背包內查獲市內電話裝機申請書（係龔毅於96年12月 7日
    住處失竊之物品）及可疑為贓物之套幣、項鍊等物，因認被
    告甲○○所為，係犯毒品危害防制條例第11條第 1項之持有
    第一級毒品及同條第2項之持有第二級毒品罪嫌云云。
二、按犯罪事實應依證據認定之，無證據不得認定犯罪事實，又
    不能證明被告犯罪者，應諭知無罪之判決﹔而檢察官就被告
    犯罪事實，應負舉證責任，並指出證明方法，刑事訴訟法第
    154條第2項、第301條第1項及第161條第1項分別定有明文。
    是以，檢察官對於起訴之犯罪事實，應負提出證據及說服之
    實質舉證責任。倘其所提出之證據，不足為被告有罪之積極
    證明，或其闡明之證明方法，無從說服法官以形成被告有罪
    之心證，基於無罪推定之原則，自應為被告無罪判決之諭知
    （最高法院 92年臺上字第128號判例參照）。而所謂認定犯
    罪事實之證據，係指足以認定被告確有犯罪行為之積極證據
    而言，該項證據自須適合於被告犯罪事實之認定，始得採為
    斷罪資料，如未能發現相當證據，或證據不足以證明，自不
    能以推測或擬制之方法，以為裁判之基礎（參照最高法院四
    十年臺上字第八六號及七十六年台上字第四九八六號判例意
    旨）。
三、訊據上訴人即被告甲○○固供承有於上開時地因友人陳敏偉
    以電話與其聯繫，因而騎乘機車至陳敏偉女友住處樓下與陳
    敏偉會合後，受託背負陳敏偉所有之背包一只，嗣經警於上
    開地點攔檢盤查，而為警自其所背負之背包內查獲毒品海洛
    因一包、甲基安非他命三包等物之事實，惟矢口否認有公訴
    人指訴之非法持有第一級毒品海洛因及第二級毒品安非他命
    之犯行，並辯稱：當天陳敏偉突然打電話給伊，伊騎機車過
    去找他，到達時，陳敏偉說要回家，因伊路不熟，所以由陳
    敏偉騎乘伊之機車，而陳敏偉將背包交給伊背，伊並不知道
    該只背包內有毒品等物，是被警察查到以後，才知道裡面有
    毒品，而伊與陳敏偉被警察攔檢時，陳敏偉有逃跑，但伊在
    原地沒有跑云云。經查：
(一)經警於九十七年一月十八日下午一時四十分許，在臺北市○
    ○○路○段196巷口攔檢查獲被告甲○○後，自被告所背負
    之背包內查獲置有白色粉末一包、淡黃色晶體二包、白色晶
    體一包、吸食器一組、磅秤一只及分裝袋一包等物，此為被
    告所不否認，並有該等物品扣案可資佐證，而其中白色粉末
    一包，經送請交通部民用航空局航空醫務中心檢驗結果發現
    含有海洛因成分（毛重０點三公克，淨重０點一公克，驗餘
    淨重０點０九九九公克），而淡黃色晶體二包，經內政部警
    政署刑事警察局鑑驗結果，發現含有甲基安非他命成分（總
    毛重十六點二三公克，包裝塑膠袋總重約０點六二公克，驗
    餘總淨重十五點三一公克），純度約百分之九十五，推估含
    甲基安非他命之驗前總純質淨重約十四點八二公克，另白色
    晶體一包，亦含有甲基安非他命成分（毛重一點七一公克，
    包裝塑膠袋重０點三一公克，驗餘淨重一點０二公克），此
    有交通部民用航空局航空醫務中心九十七年一月三十一日航
    藥鑑字第０九七０四四０號毒品鑑定書及內政部警政署刑事
    警察局九十七年一月三十一日刑鑑字第０九七００一三一二
    一號鑑定書附卷可稽（見原審卷第七四頁、偵查卷第七六頁
    ），堪認被告所背負之背包內置放有毒品海洛因及安非他命
    。
(二)被告甲○○辯稱：伊並不知道背包內藏放有毒品云云，而查
    該置有上開毒品海洛因、安非他命及吸食器等物之背包，暨
    查扣之毒品海洛因一包、毒品安非他命三包、吸食器、磅秤
    、分裝袋等物，均係陳敏偉所有，此據被告供述在卷，並經
    陳敏偉於原審法院審理時證述明確在卷（見原審卷第130頁
    背面、第131頁），而依被告所供，當日中午時分，因友人
    陳敏偉以電話與其聯繫，其因而騎乘車牌號碼Ａ二Ｒ－九六
    七號重型機車，至陳敏偉女友位於臺北縣永和市○○街住處
    樓下與陳敏偉會合後，因陳敏偉表示要回家，遂由陳敏偉騎
    車，而由其代為背負該陳敏偉所有之背包一只，嗣經警於上
    開地點攔檢盤查等情，此證人陳敏偉於原審法院審理時亦證
    稱：當天伊打電話叫被告來伊女友家載伊回家，被告來之後
    ，就由伊騎車從永和豫溪街伊女友家要回伊位於樂業街的家
    ，才剛過永福橋就被警察攔下來了。‧‧‧當時伊因為騎乘
    摩托車，所以只是單純請被告幫伊拿一下包包云云（見原審
    卷九十七年七月三十日審判筆錄），互核所述大致相符，是
    當日被告所背負之背包及其內藏放之毒品係證人陳敏偉所有
    ，僅係一時交由被告背於背上而已，應堪認定；而查陳敏偉
    於同日下午一時四十分許，騎乘上開機車搭載被告行經臺北
    市○○區○○路三段時，適警員蔡青谷等人正在前方（即同
    路段二四九號前）執行路檢勤務，陳敏偉見狀，旋迴轉加速
    駛離，為蔡青谷發覺有異，而騎乘警用機車自後追捕，至臺
    北市○○○路○段與基隆路口時，始將陳敏偉與被告攔停，
    命出示證件遭拒，遂以無線電呼叫支援警力，陳敏偉乘隙往
    基隆路方向逃逸，被告則於羅斯福路四段近一九六巷口處遭
    逮獲等情，此為被告所不否認，並據證人陳敏偉證述在卷，
    依證人陳敏偉於原審法院審理時證稱：伊從豫溪街過永福橋
    ，右轉汀洲路，因看到前面有警察，就趕快左轉羅斯福路，
    一直到羅斯福路四段、基隆路口，就被警察攔下來。警察攔
    下我們之後，因為伊的包包請被告幫伊拿，而包包裡面有毒
    品，伊看到攔下我們的警察在呼叫警網，就趕快跑掉了云云
    （見原審卷九十七年七月三十日審判筆錄），查證人陳敏偉
    交由被告背負之背包，其深知背包內藏放有毒品，因而於騎
    乘機車途中發現警方在前盤查時，陳敏偉遂駕車往反方向逃
    逸，未幾即遭警員在臺北市○○○路○段與基隆路口攔停，
    而依證人蔡青谷於原審法院審理時證稱：伊攔下陳敏偉與被
    告騎乘之上開機車後，要求彼等出示證件，陳敏偉即當場咆
    哮，聲稱伊無權查他證件，當時陳敏偉還叫被告不要出示證
    件，當時被告並無將背包交還陳敏偉之動作，迨伊以無線電
    請求支援時，陳敏偉與被告是往二個方向跑，伊見陳敏偉係
    朝基隆路方向跑，伊認為追不到，所以就直接轉頭追被告云
    云（見原審卷九十七年五月二十八日審判筆錄），惟被告堅
    詞否認知悉所背負之背包藏置有毒品，並否認有於台北市○
    ○○路○段與基隆路口為警攔停後畏罪逃逸之情，而查毒品
    海洛因、安非他命係屬違禁物，政府查緝甚嚴、處分亦重，
    證人陳敏偉於遭警攔停時，為免遭警查獲其非法持有毒品之
    犯行，因而對警咆囂，質疑警員之攔檢，拒絕警員對其及被
    告之攔檢，嗣因聽聞警員蔡青谷請求警力支援後，恐因遭警
    逮捕遂迅往基隆路方向逃逸，而依警員蔡青谷上揭證述，其
    顯係先追陳敏偉，嗣因判斷無法追到，遂回頭朝被告方向追
    去，而依卷附警員蔡青谷所提出之現場圖及現場照片所示（
    見原審卷第64頁），被告係在距台北市○○○路○段與基隆
    路口為警攔停處約莫不到十公尺之地方遭追獲，查被告當時
    若知其所背負之背包內藏放有毒品海洛因及安非他命，則其
    當知為警查獲後所可能面對之刑事追訴，是被告於陳敏偉逃
    逸而警員蔡青谷自後追捕時，被告當無仍留於原地而不迅予
    逃走並將非屬其所有之背包丟棄之理，而以被告係一年輕男
    子，若其有意逃逸，當無僅距其遭警攔停處約莫不到十公尺
    處即遭警追獲之理，被告並於為警查獲時，於警員要求打開
    背包時，配合調查，是被告所辯當時留於原地，並無逃逸云
    云，尚非無據，而查被告若知其所背負之背包內藏放有毒品
    海洛因及安非他命，何其未如證人陳敏偉趁隙逃離現場，另
    查案發當日被告係一時接獲證人陳敏偉電邀，而騎乘機車前
    往，迨與陳敏偉會合後，因機車交由陳敏偉騎乘，陳敏偉始
    將其上開所有背包交由被告背負，而依被告及證人陳敏偉所
    供，證人陳敏偉並未告知被告該背包內藏放有毒品，被告亦
    未曾打開該背包，查看其內置放何物，旋被告並即於途中遭
    警攔檢查獲，而自外觀之，亦無從令人得知該背包內究藏放
    何物，至被告於警詢時固供承：陳敏偉約伊至其女友住處載
    陳敏偉，伊到達現場後，見陳敏偉以行動電話正在通話，並
    聽見陳敏偉與對方談話內容為「你要多少」云云（見偵查卷
    第一０頁），然證人陳敏偉否認有在其女友家樓下撥打行動
    電話，亦否認有說上開內容（見原審卷第131、132頁），雖
    證人陳敏偉非無可能係恐因己之陳述致涉犯販賣毒品罪嫌而
    受刑事訴追，而故為虛捏之陳述，惟縱認陳敏偉確有於上開
    時地以行動電話與對方所為對話之內容有「你要多少」等語
    ，惟該等對話既未談論交易之『標的』為何，亦無談論交易
    之時間、數量、金額，被告復堅詞否認知悉所背負之背包內
    藏有毒品，實難僅因被告上揭於警詢之供述，即遽推論被告
    知悉證人陳敏偉所交付之背包內藏放有毒品之情，是被告所
    辯當並不知所背負之背包內藏置有毒品云云，應堪採信。
  綜上所述，被告固有於上開時地為警查獲其所背負之背包內藏
  有上開毒品海洛因及安非他命等物，惟上開置有毒品海洛因、
  安非他命及吸食器等物之背包，暨查扣之毒品海洛因一包、毒
  品安非他命三包、吸食器、磅秤、分裝袋等物，均係陳敏偉所
  有，而被告堅詞否認知悉所背負之背包藏有毒品，此外，復查
  無何積極證據足資證明被告涉有公訴人指訴之上揭持有毒品海
  洛因及安非他命之犯行，被告所辯並無非法持有毒品犯行云云
  ，應堪採信。被告犯罪尚屬不能證明，原審就此疏未詳加調查
  ，細心勾稽，遽認被告知悉其所背負之背包藏放有毒品而涉有
  持有毒品海洛因及安非他命之犯行，而為被告有罪之認定，並
  予以論罪科刑，尚有未恰，檢察官上訴意旨認被告受陳敏偉之
  託，代為保管毒品甲基安非他命，應依藥事法第83條第1項之
  寄藏禁藥罪處斷，惟被告既不知其所背負之背包藏放有毒品，
  已無非法持有毒品之犯行，自無另涉犯寄藏禁藥罪之可言，是
  檢察官上訴固無理由，惟被告執以上訴，非無理由，則原判決
  既有可議，自應由本院予以撤銷，改判被告無罪。至扣案之毒
  品海洛因及安非他命，依主從不可分原則，本案既無主刑、從
  刑亦無所附麗，自無從於本案併予宣告沒收，應責由檢察官另
  行處理，附此敘明。
據上論斷，應依刑事訴訟法第369條第1項前段、第364條、第301
條第1項，判決如主文
本案經檢察官姜貴昌到庭執行職務。
中    華    民    國    97    年    12    月    11    日
                  刑事第五庭    審判長法  官  吳  敦
                                      法  官  陳春秋
                                      法  官  張傳栗
以上正本證明與原本無異。
不得上訴。
                                      書記官  鄒賢英
中    華    民    國    97    年    12    月    11    日


司法院資訊處製作；財團法人民間司法改革基金會備份。
